臺灣高雄地方法院刑事判決　　　　　　　100年度易字第865號
公　訴　人　臺灣高雄地方法院檢察署檢察官
被　　　告　黃森泰
上列被告因誣告案件，經檢察官提起公訴(100年度偵緝字第238
號) ，本院判決如下：
    主  文
黃森泰無罪。
    理  由
一、公訴意旨略以：被告黃森泰明知已於民國98年11月26日，將
    其所有之車號8GL-650 號重機車（黑色、光陽廠牌、排氣量
    124 CC），向高雄市新興區○○○路85號「冠昌當鋪」質當
    ，並當場將該機車交予當舖保管，而未再取回使用，竟意圖
    使他人受刑事處分，於99年6 月2 日晚間10時40分許，前往
    高雄市政府警察局苓雅分局三多路派出所（下稱三多路派出
    所），謊報該機車於99年6 月2 日晚間6 時30分至10時之間
    某時，在高雄市○○區○○路28巷3 之1 號2 樓之居處樓下
    失竊，未指定犯人而向有偵查犯罪職權之員警誣告不特定之
    人犯竊盜罪。嗣經警於99年8 月2 日前往冠昌當鋪執行查贓
    勤務，發現上述機車仍存放在該當鋪倉庫內，因認被告涉犯
    刑法第171 條第1 項之未指定犯人誣告罪嫌等語。
二、按犯罪事實應依證據認定之，無證據不得認定犯罪事實；不
    能證明被告犯罪者，應諭知無罪之判決，刑事訴訟法第154
    條第2 項、第301 條第1 項分別定有明文。又事實之認定，
    應憑證據，如未能發現相當證據，或證據不足以證明，自不
    能以推測或擬制之方法為裁判基礎（最高法院40年臺上字第
    86號判例意旨參照）。且認定犯罪事實所憑證據，無論直接
    證據或間接證據，其為訴訟上之證明，須於通常一般之人均
    不致有所懷疑，而得確信其為真實之程度者，始得據為有罪
    之認定，倘其證明尚未達到此一程度，而有合理之懷疑存在
    而無從使事實審法院得有罪之確信時，即應諭知被告無罪之
    判決（最高法院76年臺上字第4986號判例意旨參照）。
三、公訴意旨認被告黃森泰涉有上述罪嫌，係以被告於偵查中之
    供述、證人即冠昌當舖負責人鍾志宏於偵查中之證述、本件
    質當之當票、收當物品登記簿、流當證明書、收當物品資料
    查詢表、三多路派出所之報案筆錄、受理各類案件紀錄表、
    高雄市政府警察局車輛協尋電腦輸入單、車籍詳細資料報表
    、冠昌當舖所寄發之存證信函為其論據。訊據被告堅決否認
    有何誣告犯行，辯稱：「當初係以『免留車』方式質當機車
    ，於質當後仍繼續騎用該機車，迄99年6 月2 日因發現機車
    不見了，以為失竊才去報警，並非謊報，後來警察在當舖找
    到機車，可能是流當後，被當舖的人拖回去的等語。經查：
  (一)被告有於98年11月26日，將其所有之上述機車騎往冠昌當鋪
    質當，其後未按時繳息，亦未取贖，於99年5 月11日流當。
    被告並於99年6 月2 日晚間10時40分許，前往三多路派出所
    報案，指稱上述機車於99年6 月2 日晚間6 時30分至10時許
    之間某時，在上址居處樓下失竊。嗣經警於99年8 月2 日至
    冠昌當鋪執行查贓勤務，發現上述機車存放在該當鋪倉庫內
    等情，業據被告於偵查及本院審理中坦認不諱（見臺灣高雄
    地方法院檢察署100 年度偵緝字第238 號卷〈下稱偵緝卷〉
    第20頁、本院100 年度審易卷第1153號卷〈下稱審易卷〉第
    20-21 頁、100 年度易字第865 號卷〈下稱易字卷〉第84-
    89、123-125 頁），且經證人即冠昌當舖之負責人鍾志宏於
    警詢、偵查及本院審理中證述明確（見高雄市政府警察局新
    興分局卷〈下稱警卷〉第1-2 頁、臺灣高雄地方法院檢察署
    99年度偵字第33853 號卷〈下稱偵卷〉第10-11 頁、偵緝卷
    第26頁、本院易字卷第61-76 頁），並據證人鍾志宏提出冠
    昌當舖之當舖業許可證、營利事業登記證、本件質當當票、
    收當物品登記簿（日報表）、被告之身分證影本、車號8GL-
    650 號機車之行車執照影本、高雄市當舖商業同業公會流當
    證明書、員警查詢列印之收當物品資料詳細畫面、車輛查詢
    清單報表、車輛詳細資料報表、高雄市政府警察局苓雅分局
    100 年3 月16日高市警苓分偵字第1000007378號函暨附件即
    被告於99年6 月2 日報案筆錄、三多路派出所受理各類案件
    紀錄表、高雄市政府警察局車輛協尋電腦輸入單、車籍查詢
    基本資料詳細畫面、高雄市政府警察局車輛尋獲電腦輸入單
    在卷可佐（見警卷第7-19頁、偵緝卷第37-41 頁、臺灣高雄
    地方法院檢察署100 年度聲他字第476 號卷第3 頁）。此部
    分之事實，固堪認定。
  (二)證人即冠昌當舖之負責人鍾志宏於警詢、偵查及本院審理時
    雖堅稱：「冠昌當舖從未接受『免留車』方式之質當，本件
    機車於收當後，一直存放在冠昌當舖之倉庫內，未交予被告
    繼續使用」云云（見警卷第1 頁背面、偵卷第11頁、偵緝卷
    第26頁、本院易字卷第63、67頁）。然證人即被告之同事詹
    登貴於本院審理中到庭證稱：「我與被告認識有3 年以上，
    是在中船公司工作時認識的，後來又都受僱於興易工程有限
    公司，我是在99年3 、4 月或4 、5 月開始到興易公司上班
    ，被告則比我早1 、2 個月。興易公司是華儲公司的包商，
    我們的工作內容是幫華儲安裝器具，工作地點靠近小港機場
    。我前前後後所看到被告騎的，都是他那輛黑色光陽機車，
    他騎那輛機車上班很久了，我親眼看見他騎那輛機車應該有
    1 、2 年了。我們在興易公司上班的那段期間，被告都是騎
    那輛機車，我幾乎每天都看見被告，也有看見機車。我們都
    停在同一個停車場，我會注意他的機車在不在，就知道那天
    他有沒有來上班。他的機車我認得，從摔車的車損部分，就
    可以辨別，和別的機車不一樣。後來有一天被告對我說，他
    的機車停在住處外面不見了，沒多久他就買了1 輛新的機車
    騎來上班。我確定在看見他騎新車來上班之前，幾乎每天都
    有看到他騎原來那輛黑色光陽125CC 的機車來上班」等語（
    見本院易字卷第108-110 、112 、115 頁）。證人鍾志宏、
    詹登貴二人所述全然迥異，自須依其他事證判斷何人之證述
    較屬可信。
  (三)證人鍾志宏雖堅稱冠昌當舖從未經營「免留車」之質當云云
    ，而證人即上述收當物品日報表上所載於98年11月27日質當
    另部車號YON-907 號機車之持當人殷忠豪亦到庭證稱：「我
    拿機車去向冠昌當舖質當，有請求免留車，但遭當舖拒絕，
    後來是拿錢去贖回」等語（見本院易字卷第183-184 頁）；
    證人即本件流當機車買賣之介紹人李國榮亦到庭證稱：「我
    從事中古汽車買賣，常向當舖收購汽車，本次因朋友要買機
    車，我就向冠昌當舖表示要購買流當機車，並於100 年4 月
    8 日經手購買並過戶本件車號8GL-650 號之重機車。在過戶
    之前約1 個月，我有到冠昌當舖倉庫看車，當時在倉庫內確
    有7 、8 輛機車，但不確定看到的就是這輛車號8GL-650 號
    機車」等語（見本院易字卷第214-215 頁）。然證人鍾志宏
    前揭陳述，有下列可疑之處：
  1.依據冠昌當舖於網路上所刊登之網頁，明載該當鋪有經營「
    免留車」借款之廣告內容（見本院易字卷第48-49 頁），且
    被告亦稱當初即因看到冠昌當舖刊登「免留車」之廣告，經
    電話確認後，才去質當機車等語（見本院易字卷第83頁）。
    證人鍾志宏雖聲稱網頁上「免留車」之廣告，係各家同業均
    會刊載之內容，僅係先吸引持當人前來當舖，再想辦法說服
    持當人將車留下，若持當人仍不肯留車，即無法質當，實際
    上從未經營任何「免留車」之質當云云（見本院易字卷第76
    頁）。然證人鍾志宏前已二度因收當車輛，經告訴人黃生福
    、黃登祿分別申告證人鍾志宏以「原車使用」或收當後再將
    車輛出借予持當人使用之方式，經營質當借款，而涉有重利
    罪嫌，雖經臺灣高雄地方法院檢察署檢察官以其收取倉棧費
    係屬合法，認重利之罪嫌不足，以96年度偵字第18513 號、
    98年度調偵字第13587 號為不起訴處分（見本院易字卷第36
    -41 頁）。證人鍾志宏所稱「從未」經營免留車之質當云云
    ，既與該當鋪於網路上所刊登之廣告內容相左，又曾經另案
    告訴人指訴，可信度已非無可疑。
  2.其次，本件被告係於99年6 月2 日晚間10時40分許，向三多
    路派出所報案機車失竊，且經高雄市監理處南區分處於99年
    6 月3 日登記機車失竊，有高雄區監理所機車異動歷史查詢
    在卷可查（見本院審易字卷第29頁），而證人鍾志宏於99年
    6 月10日之前某日，為辦理流當，而以電腦查詢登記資料，
    已知悉該機車於99年6 月3 日登記失竊，鍾志宏並於99年6
    月10日寄發存證信函，通知被告涉有謊報失竊之嫌，要求被
    告於收受存證信函7 日內，須與冠昌當舖聯絡，否則將提出
    告訴等情，業據其提出存證信函、電腦查詢資料在卷可參（
    見警卷第5 頁、本院易字卷第96-97 頁）。惟被告既未領取
    上述存證信函，亦未曾與冠昌當舖聯繫，鍾志宏卻未報警或
    為其他任何處理，迄員警於99年8 月2 日前往冠昌當舖執行
    查贓勤務時，始發現上述機車存放在冠昌當舖倉庫內等情，
    亦據證人鍾志宏於本院審理中陳述明確（見本院易字卷第68
    -69 頁）。證人鍾志宏已多年經營冠昌當舖，自當知悉當鋪
    業法相關規定，當鋪業如對持當之物品認有可疑時，或接到
    警察機關通報失物查尋資料後，如發現與收當物品相似或可
    疑時，均應立即報告警察機關處理（當舖業法第24條、第25
    條參照）；況鍾志宏既明知被告已向警察機關報案機車失竊
    ，當時該機車則在冠昌當舖之倉庫內存放，若待員警前來當
    舖查贓而發現機車，再提出相關質當資料自清，不免有竊盜
    或收贓之糾紛。其早在99年6 月10日以前，已知悉被告報案
    失竊，竟於獲悉被告未領取存證信函後，未為報警或任何處
    理，竟待員警於99年8 月2 日前來冠昌當舖執行查贓勤務時
    ，發現該機車在當舖之倉庫內，其處理方式顯不合於多年經
    營當舖所應具備之常識經驗，亦有違於社會通常經驗，所述
    於收當後始終將上述機車存放在倉庫內，並未交予被告使用
    再於流當後將機車尋回云云，是否可信，更難謂無疑。
  3.證人殷忠豪雖稱於質當機車時，要求免留車而遭拒等語，然
    每件質當機車因車齡、車價、質當金額及約定利息未必相同
    ，不能據此推論本件被告質當機車時，絕無約定「免留車」
    之可能。至於證人李國榮係於本件機車過戶日期100 年4 月
    8 日之前約1 個月，亦即於同年3 月間前往冠昌當舖之倉庫
    看車，已在員警查獲該機車存放在上述倉庫之日期（99 年8
    月2 日）以後，更無從證明上述機車自質當起至員警查獲時
    止均在冠昌當舖保管之中。證人鍾志宏之證詞既有前述瑕疵
    ，自不能僅憑其單一指訴，遽認被告非以「免留車」之方式
    質當且未繼續使用該機車，而有何謊報失竊之犯行。
  (四)證人詹登貴雖係被告之同事，非無迴護被告之動機，然證人
    鍾志宏更因本案有無「免留車」之認定，涉及是否於質當後
    仍將機車交予被告使用，流當後未告知被告，私自取回機車
    而有竊盜或贓物罪嫌等利害關係，依社會通常觀念，鍾志宏
    因自身利害關係，所為陳述之憑信性自應較低。況鍾志宏所
    述既與冠昌當舖於網路上所刊載「免留車」之廣告內容不合
    ，復二度於另案經告訴人指稱其經營「原車使用」之質當，
    或於質當後將車輛出借予持當人使用等情，且鍾志宏已知悉
    本件被告報案失竊，又未受領鍾志宏所寄發之存證信函後，
    仍未報警或其他處理，直至員警前來當舖查獲上述機車等情
    ，均如前述。此外，本件當票所載質當金額2 萬元，與被告
    所述及鍾志宏在收當物品登記簿所填載質當金額3 萬元均有
    不符（見警卷第2 、12、15頁、本院易字卷第124 頁），而
    當票係當鋪留置機車及被告贖回機車之唯一憑據，鍾志宏卻
    稱其於當票尚所載金額係筆誤云云（見偵卷第11頁），證人
    鍾志宏所述，既有上述種種違反常理之處，又與證人詹登貴
    具結後之證述不符，自難遽採。
  (五)至於被告所辯於質當機車後，仍使用機車以供上班代步等語
    ，業據提出99年5 月至7 月份興易工程有限公司薪資袋為證
    （見本院易字卷第129 頁），且其於99年6 月2 日報案失竊
    後，隨即於99年6 月4 日（報案後2 日）購買車號601-HJU
    號機車（銀色、三陽廠牌、排氣量125CC ）代步，亦有高雄
    市監理處南區分處機車車籍查詢資料在卷為憑（見本院易字
    卷第173-175 頁）。被告所辯因有騎乘機車上班之需，而以
    「免留車」之方式質當機車，並繼續原車使用，嗣因未按時
    繳息，經當舖業者依持當人於質當時所留之地址資料，自行
    或委託協尋業者取回流當車輛等語，尚屬合理，證人詹登貴
    亦證稱其確於99年4 月至6 月間，親見被告仍騎乘上述機車
    前來上班等語，復有上述卷證可佐，亦與審判實務上常見之
    質當情形相符，即非全然無據，尚堪採信。況被告如於質當
    時，已將機車交由冠昌當舖保管，冠昌當舖既持有相關質當
    憑據，縱被告報案失竊，仍可依質當憑據向被告追討利息及
    變賣該流當機車，則被告謊報失竊，於己並無益處，檢察官
    復未說明被告於98年11月26日質當機車後，何以於半年後之
    99年6 月2 日謊報失竊，其動機如何，自難僅憑本身有利害
    關係之當舖負責人鍾志宏之單一指訴，且其指訴尚有前述之
    瑕疵，而遽認被告有何謊報失竊之誣告犯行。
四、綜上所述，檢察官所舉上述證據，僅足以證明被告確於質當
    機車後報案失竊，仍不足以證明本件確無「免留車」而排除
    被告繼續使用原車之可能，亦未能說明被告有何謊報失竊之
    動機，其證明仍未達超越合理懷疑之程度，應認其舉證尚有
    不足。此外，本院依現存全部卷證，復查無其他積極證據足
    以證明被告確有檢察官所指之誣告犯行，即屬犯罪不能證明
    ，揆諸前揭刑事訴訟法關於無罪推定之證據法則規定及相關
    判例意旨，應諭知被告無罪之判決。
據上論斷，應依刑事訴訟法第301 條第1 項，判決如主文。
本案經檢察官謝長夏到庭執行職務。
中    華    民    國   100    年    10    月    25    日
                  刑事第十六庭  法  官  林柏壽
以上正本係照原本作成。
如不服本判決應於收受判決後10日內向本院提出上訴書狀，並應
敘述具體理由。其未敘述上訴理由者，應於上訴期間屆滿後20日
內向本院補提理由書（均須按他造當事人之人數附繕本）「切勿
逕送上級法院」。
中    華    民    國   100    年    10    月    25    日
                                書記官  洪嘉慧